最高法院刑事判決　　　　　　　　　 111年度台上字第1519號
上　訴　人　施漢成


上列上訴人因加重詐欺等罪案件，不服臺灣高等法院中華民國11
0年12月22日第二審判決（110年度上訴字第3350號，起訴案號：
臺灣臺北地方檢察署110年度偵字第19693號），提起上訴，本院
判決如下：
    主  文
原判決撤銷，發回臺灣高等法院。
    理  由
一、本件原判決認定上訴人施漢成有如其事實欄（包括原判決附
    表〈下稱附表〉一、二）所載參與詐欺集團之犯罪組織、共
    同詐欺取財、洗錢犯行，因而撤銷第一審之科刑判決，改判
    仍依想像競合犯規定，從一重論處上訴人犯三人以上共同詐
    欺取財共計4 罪刑，並合併定其應執行之有期徒刑。固非無
    見。
二、惟按： 
（一）審理事實之法院，對於卷內被告有利及不利之直接、間接
      證據，應一律注意，詳為調查，綜合全案證據資料，本於
      經驗法則與論理法則以定其取捨，並將取捨證據及得心證
      之理由，於判決內詳加說明。故證據雖已調查，而尚有其
      他足以影響結果之重要疑點或證據並未調查釐清，仍難遽
      為被告有利或不利之認定，否則即有調查職責未盡之違法
      。 
（二）刑法對於故意有兩種規定，刑法第13條第1 項規定：「行
      為人對於構成犯罪之事實，明知並有意使其發生者，為故
      意」；第2 項規定：「行為人對於構成犯罪之事實，預見
      其發生而其發生並不違背其本意者，以故意論」。前者為
      確定故意（又稱直接故意），後者為不確定故意（又稱間
      接故意），均屬故意實行犯罪行為之範疇。故意包括「知
      」與「意」的要素，所謂「明知」或「預見」其發生，均
      屬知的要素；所謂「有意使其發生」或「其發生並不違背
      其本意」，則均屬於意的要素。不論「明知」或「預見」
      ，均指行為人在主觀上有所認識，只是基於此認識進而「
      使其發生」或「容任其發生」之強弱程度有別。直接故意
      固毋論，間接故意仍須以主觀上對於構成犯罪之事實有所
      認識，而基於此認識進而「容任其發生」。主觀認識與否
      以有「預見可能性」為前提，決定有無預見可能性的因素
      包括「知識」及「用心」，蓋無知不是刑罰的對象，在行
      為人已具備足夠知識的前提下，即應以法律所設想之一般
      智識謹慎者的狀態，用以判斷行為人對於侵害事實的發生
      是否具備足夠的預見可能性。至判斷行為人是否預見，更
      須依據行為人的智識、經驗，例如行為人的社會年齡、生
      活經驗、教育程度，以及行為時的精神狀態等事項綜合判
      斷。
（三）原判決認定：上訴人明知受邀參與加入LINE暱稱「小張」
      （後改名「GD陳」）、「冠宏」所組之集團，係以三人以
      上之分工方式詐騙，而組成具有牟利性之有結構性詐欺犯
      罪組織，且係將詐騙而得之款項，指定匯入取得使用之人
      頭帳戶內，再由車手提領上繳回集團，以此等製造金流斷
      點方式，掩飾該詐騙所得之本質及去向，竟貪圖可從中分
      取之不法利益，自民國110年4月間起，參與該組織擔任車
      手之工作，而參與該詐欺犯罪集團，並與所屬集團成員間
      ，共同基於洗錢及意圖為自己不法所有之犯意聯絡，先由
      詐欺集團成員分別於附表一所示時間，對各該被害人虛構
      不實事由而施用詐術，致其等陷於錯誤，分別依指示匯款
      至詐欺集團指定使用之人頭帳戶內，再由上訴人依集團指
      示，拿取人頭帳戶提款卡後，於附表二所示時間、地點，
      提領款項交給前來收水者上繳詐欺集團，而掩飾詐欺犯罪
      所得之本質及去向等情。惟上訴人於警詢、偵查及原審審
      理時均辯稱：其是因為無知而觸法：其看報紙應徵會計助
      理，對方自稱經營電動賭博機臺，在各大釣蝦場及雜貨店
      擺設，其負責確認賭客把玩機臺所存入帳戶金額，並依指
      示提領交由對方指定之人等語，並提出報紙剪報及對方通
      知上訴人上工的LINE通訊軟體對話截圖為證（參見偵查卷
      第97至109 頁、原審卷第29至31頁）。且該等對話紀錄顯
      示，上訴人係經由填寫履歷及面試而錄取。參以上訴人自
      提款機提領金額時，均無任何喬裝打扮（參見偵查卷第12
      7至129頁之翻拍相片），以及本件被害人4 人遭詐騙金額
      ，係上訴人分別於110年4月13日12時38分許、13時49分許
      、14時42分許，在3 臺不同提款機所提領（參見附表二）
      ，此經上訴人於原審審理時供稱：「我只是做了1 天，隔
      天去領說卡片遺失（即警詢中所稱掛失），我就嚇到，跟
      對方說我不要做了」、「當初跟我講說是釣蝦場的助手，
      客人來的時候確認客人的金額，因為裡面放電動玩具，不
      能有金錢上的交易，助理會跟我說（帳戶）裡面有多少錢
      ，要我去確認。（應徵）那時候沒有講說提款，但後來去
      了以後就要我提款，說什麼客人輸了要我提款出來，應徵
      時只說要確認金額」等語（參見原審卷第84頁），可見上
      訴人僅「工作」1 日即未再參與。此與一般擔任詐欺集團
      車手者，多為持續提領數日或更長期間者，已有不同。是
      上訴人所辯：其於隔日發覺卡片遭掛失有異，即不再參與
      等語，尚非完全無稽。從而，上訴人於提領款項時，是否
      「明知」該等金額為詐欺集團詐騙所得，且「明知」係加
      入詐欺集團，以及所為係洗錢犯行，而有「確定故意」？
      或是否僅係「得預見」上情，卻仍因己身經濟因素等考量
      ，容任上述犯罪事實發生之「不確定故意」？仍不無審酌
      之餘地。
（四）決定行為人有無預見可能性的因素包括「知識」及「用心
      」，無知不是刑罰的對象，必須行為人已具備足夠知識的
      前提下，始得進而判斷所為係出於確定故意或不確定故意
      。上訴人為54年出生之智識正常之人，行為時已近56歲，
      固通常會有相當之社會經驗與知識能力判斷是非對錯、利
      弊得失，惟上訴人警詢筆錄記載其僅有小學畢業，以及於
      原審審理時供陳：「我出社會到現在只做過兩個工作，這
      是我第一次看報紙應徵工作，就遇到這個事情」（參見原
      審卷第84頁）。上訴人於向原審提出之上訴狀提及：其原
      就業於志祥精密股份有限公司及一品光學精密有限公司，
      先後因須照護罹患癌症之妻子而辭職、因疫情人力裁減而
      失業，其於110年4月份，經由報紙應徵上述工作等語（參
      見原審卷第27頁）。如果屬實，上訴人之生活及工作經驗
      尚稱平淡貧乏，上訴人究有無足夠知識能力能判斷實際上
      是加入詐欺集團擔任車手？尚非無疑。至原判決雖說明：
      上訴人既然負責金融帳戶款項提領之工作，自難諉為不知
      金融機構帳戶極可能是詐欺集團犯罪使用，及目的是要藉
      以掩飾詐欺所得財物之去向（此在ATM 提款使用螢幕畫面
      時一併顯示），以及迭經新聞媒體報導之常情之理。且上
      訴人取得款項後，還要交付與詐欺集團指定之人，以迂迴
      層轉方式繳回，顯然明知其行為分擔之工作，就是在掩飾
      詐欺犯罪所得之本質及去向，且為三人以上之分工詐騙模
      式，是有一定的結構組織分工，將詐欺之不法所得分配與
      共同參與之成員，上訴人可從中分配利潤，當然也知道所
      參與的是具有牟利性之詐欺犯罪組織甚明等語。亦即以上
      訴人既有參與客觀行為，因認其自始知悉是參與有結構、
      牟利性之詐欺集團犯罪組織，並依此行為分擔，在該詐欺
      集團詐得款項後，擔任領取帳戶內款項並層轉與集團成員
      ，以掩飾不法所得去向之洗錢行為等工作，並佐以附表二
      所示提領款項之情形，因上訴人於當日是在不同地點分次
      提領，據以說明：「若上訴人真確信其中並無任何不法，
      大可一次提領交回即可，何需如此大費周章，在不同地點
      之提款機為多次提領，如此刻意掩飾隱匿，是被告實際所
      為，也顯然與其所陳不符」等語，而為不利上訴人之認定
      。
      惟查：上訴人對於何以要分別到三個地方，分三次提領之
      情，於原審審理時辯稱：「是小張的指示，我去領錢也沒
      有戴口罩或者掩飾，我當下就覺得沒什麼，是後來才覺得
      有些怪異」等語（參見原審卷第85頁）。另對照附表一、
      二所示被害人遭詐騙匯款的時間，以及上訴人所提領的時
      間，足認上訴人分三次提領之金額，分別即為附表一所示
      各被害人匯入遭詐騙金額後未久：附表二編號1 所提領之
      新臺幣（下同）50,000元，恰為附表一編號1 被害人鄭英
      桃遭詐騙金額；附表二編號2所提領之80,000 元（分兩次
      在同一臺提款機提領，分別為60,000元、20,000元），即
      為附表一編號2被害人黃來發遭詐騙之金額；附表二編號3
      所提領之70,020元（分四次在同一臺提款機提領，分別為
      20,005元、20,005元、10,005元、20,005元），為附表一
      編號3、4被害人游象洋、鄭如玲遭詐騙金額合計120, 000
      元中的部分金額。是上訴人係在每次被害人匯入金額後，
      依對方通知提領相應金額，領完後即離開，下次再收到指
      示，始至下個不同地點提領，且每位被害人的金額係在同
      一個時、地提領，並非如原判決所指「大可一次提領交回
      即可，何需如此大費周章，在不同地點之提款機為多次提
      領，如此刻意掩飾隱匿」之情況。原判決以上訴人並非一
      次提領，而刻意在不同時、地提領，認定上訴人有「刻意
      掩飾隱匿」之情，顯有誤會。而上訴人自承「覺得有些怪
      異」等語，究係指其於當日已覺有異而仍繼續提領，抑或
      於隔日發覺提款卡遭掛失始覺有異？又何以附表二編號 3
      該次僅分四次提領70,000元（每次的5 元應為手續費），
      是因為已達同一帳戶每日提領上限，或自覺有異而不願繼
      續提領？涉及上訴人究有無犯罪故意？抑或是確定故意、
      不確定故意？如認定有罪，其犯罪情節輕重不同，而影響
      量刑，自有進一步調查、審認之必要。原判決並未調查明
      白，遽認上訴人有確定故意，尚嫌速斷，致上訴意旨執此
      指摘，難昭折服，不無調查職責未盡之可議。
三、綜上所述，或係上訴意旨所指摘，或為本院得依職權調查之
    事項，且原判決之上述違法，已影響於事實之確定，本院無
    從自為判決，應認原判決有撤銷發回更審之原因。
四、又上訴人於原審辯論終結後至宣判前的短短14日內，盡力與
    附表一所示4位被害人中的3位（編號2至4）達成和解，並賠
    償其等遭詐騙金額中的半數完畢（40,000元、10,000元、50
    ,000 元），被害人均簽立和解書表明不再追究。至編號1所
    示住在屏東之被害人，則因聯繫不上而未能達成和解（參見
    原審卷第93至117 頁）。又被害人游象洋更於原審審理期日
    表示：「覺得聽起來他（們）都是無辜的受害者，背後的集
    團抓不到，希望判他（們）緩刑，這樣才能賺錢還給我們被
    害者」等語（參見原審卷第86頁）。且上訴人自承：其現在
    工作不穩定、生活困頓，和解給付金額均係向親朋借款等語
    （參見原審卷第109 頁）。足認上訴人犯後盡力彌補被害人
    等之損害，已展現悔意及誠意，參以上訴人之犯罪時間僅 1
    日，如認定有罪，以上訴人除於85年間曾犯賭博罪，經判處
    罰金2,000 元之前案紀錄外，並無任何犯罪前科，是否有入
    監服刑始能達刑罰懲治或預防功能之必要？尚非全無斟酌餘
    地。原判決以上訴人知悉參與詐欺犯罪組織擔任取款車手，
    為社會不容且厭惡之犯罪，難認有何一時失慮誤觸刑典之情
    事，僅為了自己私利所需，即漠視法令禁制，其法紀觀念薄
    弱。至其與被害人和解之因素，僅以刑法第57條關於犯後態
    度之科刑審酌事由，而以上訴人既受逾1 年有期徒刑之宣告
    ，自應從嚴認定所宣告之刑是否以暫不執行為適當，以決定
    宣告緩刑與否，並以司法院發布之「法院加強緩刑宣告實施
    要點」（下稱緩刑實施要點）第6點、第7點為據，因認不宜
    宣告緩刑。惟緩刑實施要點第2點第6、10款明定：「被告依
    其犯罪情節及犯後之態度，足信無再犯之虞，且有下列情形
    之一者，宜認為以暫不執行為適當，並予宣告緩刑：……（
    六）犯罪後因向被害人或其家屬道歉，出具悔過書或給付合
    理賠償，經被害人或其家屬表示宥恕……（十）如受刑之執
    行，將使其家庭生活陷於困境」。原判決既援用該要點為依
    據，允宜留意其他有利上訴人之規定。況上訴人於上訴原審
    審理時陳稱：家中有年近82歲中風父親及患有身心障礙之胞
    妹，均無收入，待其照料等情，請求諭知緩刑等語。倘係屬
    實，如不予宣告緩刑，而入監服刑，是否將「使其家庭生活
    陷於困境」？案經發回，併請注意及之。
據上論結，應依刑事訴訟法第397條、第401條，判決如主文。
中    華    民    國   111    年    5     月    19    日
                  刑事第五庭審判長法  官  李  錦  樑
                                  法  官  周  政  達
                                  法  官  吳  淑  惠
                                  法  官  高  玉  舜
                                  法  官  錢  建  榮
本件正本證明與原本無異
                                  書記官
中    華    民    國   111    年    5     月    23    日